【裁判字號】    88,重上,442
【裁判日期】    890731
【裁判案由】    分割共有物等
【裁判全文】
臺灣高等法院民事判決  八十八年度重上字第四四二號
      上  訴  人  乙○○
      訴訟代理人  蔡茂西律師
      上  訴  人  甲○○      .
      訴訟代理人  陳恩民律師
                  魏早炳律師
                  李克欣律師
                  魏翠亭律師
右當事人間請求分割共有物等事件，兩造對於中華民國八十八年七月二十七日臺灣新
竹地方法院八十五年度重訴字第一二六號第一審判決提起上訴，本院判決如左：
    主    文
兩造之上訴均駁回。
第二審訴訟費用由兩造各自負擔。
    事    實
甲、上訴人乙○○方面：
 一、聲明：
    (一)原判決不利於上訴人部分廢棄。
    (二)請准判決：
    1.兩造共有坐落新竹市○○段五三九地號，地目原，面積陸壹陸點二三平方公尺
      ，分割方法如原判決附圖二Ｂ所示，分歸乙○○取得，甲○○並應將原判決如
      附圖三所示Ｃ部分面積二四九．○二平方公尺，Ｄ部分面積二三六．六八平方
      公尺合共四八五．七○平方公尺之建物拆除。坐落新竹市○○段四九九地號，
      地目原，面積六一三．一二平方公尺，分割方法如原判決附圖二Ａ所示，分歸
      甲○○取得。
    2.兩造共有坐落新竹市○○段五六七地號，地目原，面積參捌肆點玖玖平方公尺
      ，分割方法如原判決附圖二所示Ｃ１部分面積壹玖貳點肆玖平方公尺，分歸上
      訴人取得，Ｃ２部分面積壹玖貳點伍零平方公尺，分歸甲○○取得。甲○○並
      應將如原判決附圖三所示Ｅ部分面積玖伍點貳參平方公尺、Ｆ部分面積壹拾參
      點參壹平方公尺之建物拆除。
    3.兩造共有坐落新竹市○○段六○七地號，地目原，面積三九二．五五平方公尺
      ，分割方法如原判決附圖二所示Ｄ１部分面積一九六．二七平方公尺，分歸上
      訴人取得，Ｄ２面積一九六．二八平方公尺，分歸甲○○取得，甲○○並應將
      原判決附圖三所示Ｈ部分面積一七五．一四平方公尺之建物拆除。
    4.兩造共有坐落新竹市○○段六三九地號，地目原，面積肆陸零點柒捌平方公尺
      ，分割方法如原判決附圖二所示Ｅ１部分面積二二八．八三平方公尺，分歸上
      訴人取得，Ｅ２部分面積二三一．九五平方公尺，分歸甲○○取得。
    (三)甲○○應再給付上訴人新台幣（下同）七一○、○○五元及自民國八十八年六
      月二日起至清償日止按年息百分之五計算之利息。
    (四)第一、二審訴訟費用由甲○○負擔。
    (五)第三項請求，請准供擔保宣告假執行。
    (六)對造之上訴駁回。
二、陳述：除與原判決記載相同者，茲引用之外，補稱：
    (一)本件鈞院若未能依上訴人上訴聲明為分割，請准依下列方法分割系爭土地：
    1.如原判決附圖一所示，以「四九九地號Ａ１及五三九地號Ｂ２」土地為一體，
     「四九九地號Ａ２及五三九地號Ｂ１」土地為一體，為分割方法。
    2.如原判決附圖二所示，以「五六七地號Ｃ１、六○七地號Ｄ１、六三九地號Ｅ
      １」土地為一整體，「五六七地號Ｃ２、六○七地號Ｄ２、六三九地號Ｅ２」
      土地為一整體，為分割方法。
    (二)共有物如為數筆不同地號之土地，其共有人如非以成立一共有關係之意思，而
      共有數宗土地時，應認其共有關係分別存在於每宗土地之上，除經全體共有人
      同意外，法院為分割時，尚不能任意予以合併，將其中某號土地全部分與共有
      人之一人。共有人以成立一共有關係之意思而共有數物時，亦得合併分割之例
      外，如共有人同時購買該數共有物之情形。兩造共有之系爭五筆土地乃共同買
      受，應有部分各為二分之一，即基於一共有關係之意思共有數宗土地，上訴人
      自得請求就四九九、五三九地號土地判決如上訴聲明之分割方法。況，四九九
      、五三九地號土地，前方均面臨同一較大馬路，旁邊各有一約七米巷道，面積
      相仿，五三九地號土地約多出三平方公尺，條件相當，分割後甲○○可保有分
      得土地上之鐵皮房屋不拆除繼續使用，且雙方各得完整利用四九九、五三九地
      號整筆土地，自以合併分割為適當。
    (三)共有物分割之方法，須先就原物分配，於原物分配有困難時，則予變賣，以價
      金分配於各共有人。而將原物分配時，如發現共有人中有不能按其應有部分受
      分配者，亦得以金錢補償之，並非定於變賣之一途。本件如起訴狀附表編號一
      、二兩筆土地相連，自成一區，編號三、四、五，三筆土地亦相連自成一區，
      且五筆土地中，最大者六一六．二三平方公尺，最小者三八四．九九平方公尺
      ，無論如何分割，分割後土地均甚完整四方，可充分規劃使用，既無分割困難
      ，即無變賣分配價金之理。且目前房地產極不景氣，土地出賣不易且必賤價出
      售始能成交，對雙方均屬不利。
    (四)甲○○興建坐落如起訴狀附表編號一、二土地上之建物，為鐵皮屋，坐落如起
      訴狀附表三、四土地之建物，一為石棉瓦屋，一為浪板屋等情，為甲○○所自
      認。前開建物係甲○○未經上訴人同意所興建，無論分割與否，上訴人均本得
      基於共有物之物上請求權，請求甲○○將前開建物拆除返還所有人全體。
    (五)甲○○未經上訴人同意，擅在系爭土地上搭建倉庫逾越其共有部分，出租他人
      使用收益，業已侵害上訴人之權益，上訴人自得請求相當於租金之損害金。共
      有，乃數人共同享受一所有權，故各共有人本其所有權之作用，對於共有物之
      全部均有使用收益權。惟此使用收益權，應按其應有部分而行使，不得損及他
      共有人之利益，若有侵害，則與侵害他人之所有權同。被侵害之他共有人，自
      得依侵權行為之規定，而行使其損害賠償請求權。又民法第八百十八條所定各
      共有人按其應有部分，對於共有物之全部有使用收益之權。係指各共有人得就
      共有物全部，於無害他共有人之權利限度內，可按其應有部分行使用益權而言
      ，故共有人如逾越其應有部分之範圍使用收益時，即係超越其權利範圍而為使
      用收益，其所受超過利益，要難謂非不當得利，本件甲○○逾越其應有部分之
      範圍，不顧共有人之利益而就共有物之全部使用收益，即應負賠償責任。系爭
      出租之房屋，四九九、五三九地號上之鐵皮屋自八十四年九月二日起年租金四
      十萬元，五六七、六○七地號上之石棉瓦屋、浪板屋月租金一五、○○○元，
      房屋之租金既均為甲○○收取，上訴人自得請求甲○○收取租金之二分之一作
      為損害賠償。本件計算租金之損害，應以實際所收租金額計算。土地法第九十
      七條第一項規定房屋租金不得超過土地及其建築物申報總價額年息百分之十，
      係在保護不動產承租人為目的，如當事人間約定租金超過第一項之限額，縣市
      政府得依同條第二項減定租金，但若共有人之一無權占用他人土地而徜有高於
      土地法第九十七條租金上限之利益，自難比附援引。
乙、上訴人甲○○方面：
 一、聲明：
   (一)原判決不利於上訴人部分廢棄。
   (二)右開廢棄部分，乙○○第一審之訴及其假執行聲請駁回。
   (三)第一、二審訴訟費用由乙○○負擔。
   (四)對造之上訴駁回。
 二、陳述：除與原判決記載相同者，茲引用之外，補稱：
   (一)就分割共有物之部分，查乙○○既主張兩造間於十餘年前曾達成協議（見起訴
     狀事實及理由欄內、及其八十五年九月十二日準備書狀第一項中所載），就系
     爭四九九及五三九二筆土地分歸乙○○，將五六七、六０七、六三九三筆土地
     分歸上訴人，倘若如此，則依其主張，二造間就系爭共有物既已有分割之協議
     ，則自與民法第八百二十四條共有物分割之訴之要件不合，其提起共有物分割
     之訴，自缺乏權利保護之必要，應予以駁回。
   (二)倘鈞院認乙○○第一審之訴為合法，上訴人認二造共有土地應依以變價方式為
     分割。退步言之，如鈞院認仍以原物分割為適當者，則上訴人認原審所採之分
     割方案即已可採，無另勞費製作其餘分割方案之必要。
   (三)乙○○主張上訴人於八十四年九月二日起擅自將系爭四九九、五三九地號土地
     出租予張金塗使用，八十四年九月一日將系爭五六七、六０七地號土地出租予
     林聰淇使用云云，縱或屬實，甲○○既依不當得利請求，必以上訴人無法律上
     原因而受利益，致甲○○受損害為要件。查上訴人所租予張金塗及林聰淇者，
     除二造共有之土地外，尚包括其上，上訴人所單獨出資興建，乙○○未出分文
     之建物。就建物而言，其所有權均屬上訴人所有，乙○○對其毫無權利，是充
     其量而言，上訴人所受利益，僅為使用「超過其應有部分土地之利益」，而就
     建物而言，建物既係上訴人所有，乙○○自無受有何損害之可言。且上訴人就
     建物受有租金之利益，係依其於訴外人張某、林某之租約而來，自非無法律上
     之原因。故依前揭判例所示，乙○○所得請求者，充其量僅為上訴人出租土地
     相當於法定最高限額租金之數額之二分之一，亦即依土地法第九十七條第一項
     「土地申報地價年息百分之十」再乘二分之一計算之金額，逾此部分，甲○○
     之訴，並無理由，詎其竟仍圖坐收漁利，就此部分提起上訴，自不應准許。
   (四)何況，前述上訴人出租他人使用之土地，非屬經濟繁榮之地，原審依申報地價
     總額年息百分之十即法定最高限額租金為依據計算，亦屬過高，應予酌減。
    理    由
一、本件乙○○主張前開五筆土地，係屬兩造所共有，應有部分各為二分之一，兩造
    並無不分割之協議，亦無分管土地之約定，其土地性質亦非不能分割，經乙○○
    與甲○○多次協議分割前開共有物不成，是乙○○自得請求裁判分割前開共有物
    ，又查甲○○未經乙○○同意，即在系爭共有之土地上搭建倉庫，擅自將土地出
    租他人使用收益，自屬逾越其應有部分之違法行為，且侵害乙○○權益，乙○○
    自得本於侵權行為或不當得利法律關係，請求甲○○賠償相當於租金之損害或返
    還所受超過之利益，又以一訴請求分割共有土地，並請求交付分得土地及拆除地
    上物，無非為取得明確之執行名義，並非欠缺權利保護要件，是乙○○亦得請求
    甲○○拆除乙○○分得土地上之建物，復按共有物分割之方法，須先就原物分配
    ，於原物分配有困難時，則予變賣，以價金分配於各共有人，而本件共有土地無
    論係合併分割或逐筆分割，其面積均足夠使用，是以現物分割並無困難，自無變
    賣分配價金之理，甲○○主張以變價方式分割，自不足採等情。甲○○則以兩造
    就系爭共有物已有分割之協議，乙○○提起分割之訴即不合法，若認乙○○之訴
    為合法，則主張應採變賣方式分割，方能創造最大利益，如上開分割方案不可採
    ，而要以原物分割，甲○○不同意合併分割，認原審所採之分割方案為可採。又
    前開兩造共有之土地，向由甲○○管理，近年因共有土地常遭第三人占有置放貨
    櫃及車輛，甲○○為雙方利益，始自行出資興建倉庫，就此因管理所建倉庫花費
    ，尚得向乙○○請求，從而乙○○自無從主張甲○○應給付所收取之租金收益，
    另前開建物並非蓋滿整筆土地，乙○○主張甲○○將系爭土地全部出租，亦非屬
    實，況且出租之標的物，並非僅限土地，而係包括土地上附著之甲○○單獨出資
    興建之建物，乙○○亦無從主張上開包括土地及建物之租金二分之一，且前開坐
    落新竹市○○段五六七、六０七地號土地上之建物，甲○○興建時，乙○○有於
    土地使用同意書上蓋章，乙○○竟指稱甲○○擅自建屋出租，要求就分得之土地
    請求甲○○將建物拆除，亦屬違背誠信，而不足採等情置辯。
二、乙○○主張前開五筆土地，係屬兩造所共有，應有部分各為二分之一，兩造並無
    不分割之協議，亦無分管土地之約定，其土地性質亦非不能分割，經兩造協議分
    割前開共有物不成之事實，業據提出甲○○委託律師寄發乙○○書函影本一份、
    土地登記謄本五份、地籍圖三份、新竹市政府工務局公函一份等為證，雖甲○○
    抗辯兩造已有分割協議，乙○○不得再提起分割共有物之訴云云，然乙○○於原
    審起訴時固主張兩造於十餘年前曾經協議，將系爭四九九、五三九號兩筆土地分
    歸乙○○所有，其餘五六七、六○七、六三九號兩筆土地分歸甲○○所有，惟為
    甲○○所否認，且甲○○更前於八十四年十月四日委託朱立鈴於律師事務所發函
    乙○○表示兩造無上開分割協議云云，且乙○○復未能舉證以實其說，自應認兩
    造無分割之協議，是以乙○○提起本訴，自屬合法。
三、按各共有人，得隨時請求分割共有物，民法第八百二十三條第一項前段定有明文
    。查系爭土地為兩造共有，無因物之使用目的不能分割或約定不為分割之情形，
    又兩造既無分割協議，有如前述，則乙○○訴請裁判分割，自應准許。復按共有
    物分割之方法，不能協議決定者，法院得因任何共有人之聲請，以原物分配於各
    共有人，或變賣共有物，以價金分配於各共有人，民法第八百二十四條第一項、
    第二項分別定有明文。而共有物之分割方法，法院得斟酌各共有人之利害關係，
    及共有物之性質，有自由裁量之權，縱當事人有所主張，亦不受當事人主張之拘
    束。本件甲○○雖主張將前開共有物變賣再將價金分配兩造云云；惟查前開四九
    九地號土地面積為六百一十三點一二平方公尺，五三九地號土地面積為六百一十
    六點二三平方公尺，五六七地號面積為三百八十四點九九平方公尺，六０七地號
    面積為三九二點五五平方公尺，六三九地號面積為四六０點七八平方公尺，而土
    地共有人均僅有兩造共二人，應有部分各為二分之一等情，有前開土地登記謄本
    五份在卷可按，足見上開五筆土地無論合併分割或逐筆分割，就原物分割均無困
    難之處；復查目前不動產仍屬不景氣階段，土地出售不易，如以變賣方式為之，
    不僅曠日費時，亦影響交易價格，對兩造自屬較為不利，復無從立即利用，發揮
    土地之功效；況前開共有土地有甲○○興建之建物，目前分別租予第三人使用，
    亦即土地建物分屬不同之所有人，將使土地更難於出售，是如以變賣土地分配價
    金為分割方法，將更為困難不可行，是甲○○此分割方案自屬不足採。雖甲○○
    有以系爭土地上有既成建物，若採原物分割，均將有部分建物須遭拆除云云；惟
    查前開甲○○興建之建物，其中坐落如起訴狀附表編號一、二土地上之建物，為
    鐵皮屋，為八十四年間甲○○所興建，至坐落附表三、四土地之建物，一為石棉
    瓦屋，一為浪板屋，為十餘年前所興建等情，為甲○○所自認，亦經原法院履勘
    現場屬實（見原審卷一第三四、六八頁），是前開建物之價值不昂；且前開建物
    係甲○○未經乙○○同意所興建（此詳如後述），無論分割與否，乙○○均本得
    基於共有物之物上請求權，請求甲○○將前開建物拆除返還共有人全體，足見甲
    ○○此部分抗辯亦不足採。
四、復查系爭五筆共有土地其土地公告現值雖均相同，惟查前開四九九、五三九地號
    土地間緊鄰兩造共有現已為道路之華江段四九六、四九八地號土地等情，此為兩
    造所不爭執，亦有甲○○提出之地籍圖影本一份及上訴人乙○○提出之土地登記
    謄本二份在卷可考，足見該二筆土地可利用之範圍實較另三筆共有土地為大，其
    利用價值亦較高；此亦可由前開四九九、五三九地號土地面積合計較五六七、六
    ０七、六三九土地合計之面積尚短少八點九七平方公尺，惟兩造均表示願意分得
    前開四九九、五三九地號之土地，就不足部分則願意放棄，甲○○甚至尚願意另
    補償乙○○四十萬元，惟兩造均仍不同意對方之分割方案等情（見原審卷一第六
    八頁、原審卷三第二五頁），得見前開四九九、五三九地號土地利用價值顯然高
    於五六七、六０七、六三九地號土地自明，是兩造均主張將前開四九九、五三九
    地號之土地分配予己方，至其餘三筆土地分配予對造云云，亦顯不公平，而不足
    採。至乙○○另主張(一)將原判決附圖二所示前開五三九地號土地編號Ｂ部分（即
    該地號全部）、五六七地號編號Ｃ１部分、六Ｏ七地號編號Ｄ１部分、六三九地
    號編號Ｅ１部分土地分歸乙○○所有。或(二)將原判決附圖二所示前開五三九地號
    土地編號Ｂ部分或四九九號土地編號Ａ部分，搭配五六七地號編號Ｃ１部分、六
    ０七地號編號Ｄ１部分、六三九地號編號Ｅ１部分土地或五六七地號編號Ｃ２、
    六０七地號編號Ｄ２、六三九地號編號Ｅ２部分土地，由甲○○優先選擇，各分
    歸兩造所有云云，然按共有物如為數筆不同地號之土地，其共有人如非以成立一
    共有關係之意思而共有數宗土地時，應認其共有關係分別存在於每宗土地之上，
    除經全體共有人同意外，法院為分割時，尚不能任意予以合併，將其中某號土地
    全部分與共有人之一人（最高法院五九年台上字第四○五號、六九年台上字第八
    九九號判決參照）。乙○○所舉學者「否定說」例外之見解與實務通說有違，又
    最高法院七十年台上字第三六二五號判決，與本件爭點無涉，均不宜採，經查甲
    ○○迄未同意合併分割，故本院自不能任意依乙○○之主張予以合併分割，又查
    前開五三九地號土地之面積為六一六點二三平方公尺，前開四九九地號土地之面
    積為六一三點一二平方公尺，而五三九地號土地之地形較為方整，第四九九地號
    土地則較不方整等情，亦有新竹市地政事務所土地複丈成果圖一份在卷可考，是
    前開二筆土地無論就面積或利用價值均難謂相等，而基於前述，因前開四九九、
    五三九地號土地與其餘三筆地號土地價值並不相當，則就前開分得四九九地號土
    地面積不足部分，以六三九地號土地予以補足，亦難符公平，是乙○○此部分分
    割方案之主張亦不足採。本院審酌本件共有人僅有二人，應有部分均為二分之一
    ，甲○○並不同意將共有土地合併分割，而五筆共有土地之面積為三百八十四點
    九九平方公尺至六百一十六點二三平方公尺不等，其面積縱經逐筆平均分割，兩
    造所分得之土地仍足供建築或其他使用，且其分割方法單純，是乙○○於原審所
    提出分割方案三，亦即將前開共有土地逐筆按應有部分均分於兩造，應屬最符合
    兩造利益，而考量甲○○在共有土地已興建建物，本於最小損害原則，亦即將原
    判決附圖一所示四九九地號編號Ａ１部分、五三九地號編號Ｂ２部分、附圖二所
    示五六七地號編號Ｃ１部分、六Ｏ七地號編號Ｄ２部分、附圖一所示六三九地號
    編號Ｅ１部分土地分歸乙○○所有，至附圖一所示四九九地號編號Ａ２部分、五
    三九地號編號Ｂ１部分、附圖二所示五六七地號編號Ｃ２部分、六Ｏ七地號編號
    Ｄ１部分、附圖一所示六三九地號編號Ｅ２部分土地則分歸甲○○所有。至乙○
    ○雖主張欲分得前開六０七地號編號Ｄ１部分，惟甲○○抗辯稱該Ｄ１部分靠近
    華江街（見本院卷第七六頁之附圖二），土地價值較高，宜依原審判決交錯分割
    為公平云云，經查前開Ｃ１、Ｃ２部分，Ｄ１、Ｄ２部分面積各相差零點零一平
    方公尺，為求兩造分得面積均等，並能各分得靠近華江街土地，且編號Ｄ１土地
    上建物所占面積比編號Ｄ２土地上建物面積多出甚多，及五六七號、六○七號二
    筆土地，合併後成多邊形（非完整之正或長方形）縱由乙○○分得六○七地號編
    號Ｄ１部分，與其分得之五六七地號編號Ｃ１部分合併後亦成多邊形，不利於規
    劃使用，故本院認原審已兼顧公平性、兩造利益及共有物之性質價值，為上開之
    分割，應為可採。
五、次按共有土地之分割，經判決確定者，即生共有關係終止及原共有人各自取得分
    得部分所有權之效力，共有人對於他共有人分得部分即喪失共有權，則其占有該
    部分土地除另有約定外，即難謂有法律上之原因，故分得該土地共有人本於所有
    權之作用，請求在該土地有建物之他共有人拆除，自屬有理由；又乙○○以一訴
    請求分割共有土地，並請求交付分得之土地及拆除該地上物，無非為取得明確之
    執行名義，並非欠缺權利保護要件（最高法院五十六年度台上字第二六四一號判
    例及司法院七十八年六月三十日七十八院台廳一字第０五二０九號函釋意旨參照
    ）。查乙○○主張甲○○於前開共有之四九九、五三九、五六七、六０七地號土
    地，分別興建鐵皮屋二棟、浪板屋一棟、石棉瓦屋一棟，業據原法院會同新竹市
    地政事務所測量員履勘現場並測繪屬實，有勘驗筆錄及土地複丈成果圖在卷可按
    ，亦為甲○○所自認，亦足認乙○○此部分之主張為真實。因前開共有土地既經
    准予分割，則無論甲○○興建前開建物，是否有經過乙○○同意，除另有約定外
    ，因甲○○就乙○○分得土地已喪失共有權，則就占有乙○○分得土地部分之建
    物，即屬無法律上原因，則乙○○就其分得之土地，本於所有物之物上請求權，
    請求甲○○拆除其分得土地上之建物，亦即請求甲○○將原判決附圖三所示Ａ部
    分面積二五五點六八平方公尺之建物、Ｄ部分面積二三六點六八平方公尺之建物
    、Ｅ部分面積九五點二三平方公尺、Ｆ部分面積十三點三一平方公尺之建物、Ｉ
    部分面積九七點二四平方公尺之建物拆除部分，亦屬有據，應予准許。
六、次按共有乃數人共同享受一所有權，故各共有人按其應有部分，對於共有物之全
    部雖有使用收益之權，惟共有人對共有物之特定部分使用收益，仍須徵得他共有
    人全體之同意，非謂共有人得對共有物之全部或任何一部有自由使用收益之權利
    ，如共有人不顧他共有人之利益，而就共有物之全部或一部任意使用收益，即屬
    侵害他共有人之權利，被侵害之他共有人，自得依侵權行為規定，而行使其損害
    賠償請求權；又民法第八百十八條所定各共有人按其應有部分，對於共有物之全
    部有使用收益之權，係指各共有人得就共有物全部，於無害他共有人之權利限度
    內，可按其應有部分行使用益權而言，故共有人如逾越其應有部分之範圍而為使
    用收益，其所受超過利益，要難謂非不當得利，最高法院著有六十二年度台上字
    第一八０三號、五十五年度台上字第一九四九號判例意旨參照。查甲○○於前開
    共有之四九九、五三九、五六七、六０七地號土地，分別興建鐵皮屋二棟、浪板
    屋一棟、石棉瓦屋一棟，並將前開建物連同坐落之土地出租第三人等情，已為甲
    ○○所自認，並有租賃契約書影本二份、複丈成果圖及本院前開勘驗筆錄等在卷
    可稽，是甲○○自屬逾越應有部分之範圍而為使用收益之行為。甲○○雖辯稱前
    開兩造共有之土地向由其管理，在五六七、六０七地號土地興建之建物即浪板屋
    、石棉瓦屋，於興建時均有經乙○○同意，並在土地使用同意書蓋印，至前開四
    九九、五三九地號土地上之建物則係為排除第三人占有所為之管理行為云云。惟
    乙○○否認前開共有土地係由甲○○管理，亦無前開同意甲○○在五六七、六０
    七地號土地興建建物及共有之四九九、五三九地號土地有遭第三人占有等情，則
    甲○○就此部分主張自應負舉證責任。甲○○雖提出租賃契約書影本五份、原法
    院七十一年度訴字第一六五八號民事判決影本一份、收入支出表一份、水費收據
    二份、電費收據二份，主張兩造共有之不動產向由其管理云云，惟查甲○○所提
    出之租賃契約書，均係甲○○就兩造共有之其他不動產所為之出租行為，並非針
    對前開兩造共有之土地所為之管理行為，且將兩造之共有物出租，可能係基於甲
    ○○本身之逾越應有部分範圍之行為，並無從證明其係基於管理人之地位而為，
    另前開收入支出表、水費收據、電費收據等，經核無一與前開兩造共有之土地有
    關，亦無從為甲○○係有權管理兩造共有之系爭土地之證明。至甲○○另提出新
    竹市政府未實施建築管理地區建築物證明書一份，證明其在前開共有之五六七、
    六０七地號土地興建建物時，曾經乙○○出具使用同意書同意云云；惟該證明書
    係依據甲○○填具之新竹市未實施建築管理地區建築物證明申請書而核發，依該
    申請書附件欄所載應附之證明文件為地籍圖謄本、土地登記簿謄本、位置圖、地
    盤圖、完工照片各一份，此有甲○○提出之前開申請書一份在卷可考，足見甲○
    ○興建前開建物並無提出土地使用同意書自明，而甲○○就此亦未舉證以實其說
    ，是自無從僅憑前開建築物證明之核發，即謂甲○○興建前開建物已獲乙○○之
    同意，是甲○○此部分所辯亦不足採。至甲○○另辯稱在前開四九九、五三九地
    號土地搭建倉庫係為排除第三人占有置放貨櫃及車輛云云，惟甲○○就此亦未舉
    證以玆證明，且縱有貨櫃及車輛，亦可報警或另循法律途徑輕易將之排除，其後
    則圍以柵欄即可，是甲○○辯稱因排除第三人占有而搭建倉庫，亦屬有違常情而
    不足採。是甲○○既未經其他共有人即乙○○同意，擅自在兩造共有之前開共有
    之五六七、六０七地號土地搭建浪板屋及石棉瓦屋各一棟，於前開四九九、五三
    九地號土地興建鐵皮屋二棟，並分別出租他人收取利益，自屬逾越其應有部分而
    為使用收益，侵害他共有人即乙○○之權利，是參諸前開說明，乙○○自得基於
    侵權行為及不當得利法律關係，請求甲○○賠償相當租金之損害或返還受領之不
    當得利。復查前開浪板屋、石棉瓦屋建物連同該建物坐落之五六七、六０七地號
    基地部分，甲○○係於八十四年九月一日出租予訴外人林聰淇，每月租金一萬五
    千元，至前開鐵皮屋二棟連同該建物坐落之四九九、五三九地號基地部分，甲○
    ○係於八十四年九月二日出租予訴外人張金塗，年租金為四十萬元，迄今租賃關
    係尚在存續中等情，有租賃契約書二份在卷可按，亦為甲○○所不否認，是乙○
    ○請求甲○○給付乙○○合計自八十四年九月二日起至八十八年六月一日止相當
    於租金之損害金，自亦屬有據。惟查甲○○前開出租予訴外人張金塗、林聰淇之
    範圍，除前開建物之坐落基地外，亦包括其上之建物，此觀前開租賃契約書之記
    載自明（見原審卷一第八八至九三頁），而前開建物係由甲○○出資興建，是甲
    ○○所受領之不當得利或造成乙○○因無法利用之損害，應僅限於前開出租土地
    部分，而未及於其上建物，乙○○請求逕依甲○○收取租金之二分之一為基準，
    自屬無據。復按租用基地，建築房屋，其租金以不超過土地申報總價額年息百分
    之十為限，土地法第一百零五條、第九十七條定有明文；又上開土地法關於房屋
    及基地計收租金之規定，於損害賠償事件未嘗不可據為計算賠償之標準，本院審
    酌甲○○出租前開建物連同基地收取之租金額，認乙○○得請求甲○○給付相當
    於租金之損害，即應以前開當年度申報地價年息百分之十為基準。查系爭共有土
    地於八十三年八月之申報地價均為每平方公尺一千一百二十元、八十六年八月之
    申報地價為每平方公尺一千二百四十八元等情，有地價證明書一份在卷可按；又
    甲○○出租前開四九九地號土地之面積即建物坐落基地之面積為五百四十五點八
    五平方公尺，出租五三九地號土地面積即建物坐落基地之面積為四百八十五點七
    平方公尺，出租五六七、六０七地號土地面積即建物坐落基地之面積合計為五百
    六十二點五一平方公尺等情，有新竹市地政事務所八十七年七月一日複丈成果圖
    一份可考；雖乙○○主張甲○○係將前開建物坐落土地全部出租云云，惟此為甲
    ○○所否認，而依據前開租賃契約，亦非記載租賃之範圍包括土地之全部，乙○
    ○就此亦未舉證以實其說，是乙○○此部分主張尚不足採，則計算甲○○侵害全
    體共有人權利之範圍自應以前開建物所占之土地面積為計算標準。又兩造之應有
    部分各為二分之一，是就八十六年七月三十一日前上開共有土地出租面積（即建
    物所占面積）部分，按申報地價總額年息百分之十計算，其中二分之一之數額即
    屬甲○○侵害乙○○權利而使乙○○受相當於租金之損害，亦即乙○○一年受有
    相當租金之損害分別為四九九地號土地三萬零五百六十八元（１１２０Ｘ５４５
    ˙８５Ｘ１０％Ｘ１／２＝３０５６８，元以下均四捨五入，下同），五三九地
    號土地二萬七千一百九十九元（１１２０Ｘ４８５˙７Ｘ１０％Ｘ１／２＝２７
    １９９），五六七、六０七地號土地三萬一千五百零一元（１１２０Ｘ５６２˙
    ５１Ｘ１０％Ｘ１／２＝３１５０１），合計乙○○一年受有相當租金之損害為
    八萬九千二百六十八元，而八十六年八月一日起至八十八年六月二日止之上訴人
    乙○○一年受有相當租金之損害分別為四九九地號土地三萬四千零六十一元（１
    ２４８Ｘ５４５˙８５Ｘ１０％Ｘ１／２＝３４０６１），五三九地號土地三萬
    零三百零八元（１２４８Ｘ４８５˙７Ｘ１０％Ｘ１／２＝３０３０８），五六
    七、六０七地號土地三萬五千一百零一元（１２４８Ｘ５６２˙５１Ｘ１０％Ｘ
    １／２＝３５１０１），合計乙○○一年相當租金之損害為九萬九千四百七十元
    ，是甲○○上開擅自出租共有土地，侵害全體共有人之權利即自八十四年九月二
    日起至八十八年六月一日止相當於租金之損害總額為三十五萬三千二百九十九元
    （８９２６８Ｘ１＋８９２６８Ｘ３３３／３６５＋９９４７０Ｘ１＋９９４７
    ０Ｘ３０５／３６５＝３５３２９９），是乙○○本於不當得利及侵權行為法律
    關係請求上訴人甲○○給付相當於租金之損害金在三十五萬三千二百九十九元之
    範圍及該金額自八十八年六月二日起至清償日止按法定週年利率百分之五計算之
    利息部分為有理由，應予准許，至乙○○逾此部分之請求，則屬無據，應予駁回
    。原審就甲○○敗訴之判決，為准、免假執行之宣告，尚無不合，甲○○上訴意
    旨指摘此部分原判決不當，求予廢棄改判，為無理由，應予駁回。原審判決如主
    文所示之分割方法，並判命甲○○給付部分，經核並無違誤。兩造各就其敗訴部
    分上訴，指摘原判決不當，求予廢棄改判，為無理由，應駁回其上訴。
七、本件事證已臻明確，兩造其餘攻擊防禦方法，於本判決結果不生影響，爰不一一
    論述，併此敘明。
八、據上論結，本件兩造之上訴，均為無理由，依民事訴訟法第四百四十九條第一項
    、第七十八條，判決如主文。
中      華      民      國    八十九    年      七      月    三十一    日
                                臺灣高等法院民事第十二庭
                                    審判長法  官  林  丁  寶
                                          法  官  林  恩  山
                                          法  官  蔡 翁 金針
右正本係照原本作成。
如不服本判決，應於收受送達後二十日內向本院提出上訴書狀，其未表明上訴理由者
，應於提出上訴後二十日內向本院補提理由書狀（均須按他造當事人之人數附繕本）
上訴時應提出委任律師或具有律師資格之人之委任狀；委任有律師資格者，另應附具
律師及格證書及釋明委任人與受任人有民事訴訟法第四百六十六條之一第一項但書或
第二項（詳附註）所定關係之釋明文書影本。
中      華      民      國    八十九    年      八      月      一      日
                                          書記官  徐  淑  琴
附註：
民事訴訟法第四百六十六條之一（第一項、第二項）：
對於第二審判決上訴，上訴人應委任律師為訴訟代理人。但上訴人或其法定代理人具
有律師資格者，不在此限。
上訴人之配偶、三親等內之血親、二親等內之姻親，或上訴人為法人、中央或地方機
關時，其所屬專任人員具有律師資格並經法院認為適當者，亦得為第三審訴訟代理人
。


司法院資訊處製作；財團法人民間司法改革基金會備份。
